【裁判字號】    88,易,691
【裁判日期】    890315
【裁判案由】    詐欺
【裁判全文】
臺灣彰化地方法院刑事判決                          八十八年度易字第六九一號
    公  訴  人  臺灣彰化地方法院檢察署檢察官
    被      告  乙○○
右列被告因詐欺案件，經檢察官提起公訴（八十七年度偵字第五九七三號），本院判
決如左：
    主  文
乙○○無罪。
    理  由
一、公訴意旨略以：被告乙○○（起訴書均誤載為「鐮」）與丙○○（另行移送併案
    審理）基於共同意圖為自己不法所有之概括犯意，被告乙○○分別於民國八十七
    年四月七日及同年五月中旬，以電話或當面向告訴人甲○○誆稱：所經營鑄造廠
    ，急需資金支付材料費及銀行利息，若能融通借予現金，願意簽發票據為擔保，
    屆期定能兌現等語，使告訴人甲○○陷於錯誤，在其位於新竹縣新埔鎮土地公埔
    九三號之住處，將款項合計新台幣（以下同）五百三十五萬元之現金交予同案被
    告丙○○，再由同案被告丙○○轉交被告乙○○，同案被告丙○○則先後簽發無
    法兌現之本票二紙予告訴人甲○○，用以搪塞，其後被告乙○○及丙○○均避不
    見面，且否認曾借貸款項，至此告訴人甲○○始知受騙，因認被告前開所為涉有
    共同連續詐欺罪嫌云云。
二、按犯罪事實應依證據認定之，無證據不得推定其犯罪事實；又不能證明被告犯罪
    者，應諭知無罪之判決，刑事訴訟法第一百五十四條、第三百零一條第一項前段
    分別定有明文。次按，事實之認定，應憑證據，如未能發現相當證據，或證據不
    足以證明，自不能以推測或擬制之方法以為裁判基礎，又認定不利被告之事實，
    須依積極證據，苟積極證據不足為不利於被告事實之認定時，即應為有利於被告
    之認定，更不必有何有利之證據，且告訴人之告訴，係以使被告受刑事訴追為目
    的，是其陳述是否與事實相符，仍應調查其他證據以資審認（最高法院三十年上
    字第八一六號、四十年臺上字第八六號、五十二年臺上字第一三００號判例參照
    ）。
三、訊據被告乙○○固坦承由其子丙○○引介，曾與告訴人會面，洽談投資合作之事
    ，然堅決否認涉有前開犯行，辯稱因投資合作協議無法達成，確未向告訴人借貸
    前開款項，亦不知其子丙○○有無向告訴人借款，未涉犯前開詐欺罪嫌等語。公
    訴人認被告涉有前開犯行，係以告訴人之指述、本票、丙○○出具之借款証明、
    存証信函、通聯紀錄及告訴人為群鑫建設公司負責人，且向李啟崟、范光揚等人
    週轉，故有能力出借款項予被告等為據。惟經查，告訴人雖為公司之負責人，且
    提出向多人借款之資料，然其供述之款項來源與前開借款數額並不相符，告訴人
    於偵查中所提之財務糾紛過程表明載「向范光揚借一百八十萬交李啟崟，李啟崟
    另借二百五十萬，合計四百三十萬，李啟崟於五月二十二日將款項送至新竹，加
    上本人現金七十萬元，剛好五百萬元，於八十七年五月二十三日晚上十一時，帶
    黃子（丙○○）至家中取款」，而其所提出之資料為李啟崟於八十七年六月一日
    書立之聲明「本人同意將資借之新台幣四百三十萬，移為購屋款，於交屋同時將
    支票退還，買賣和約另立」及范光揚於八十六年四月十日書立之聲明「本件借貸
    本人表弟李啟崟之金額計有新台幣參佰萬元，資金提領有部份自有，及何福企業
    有限公司借貸。八十七年四月二十九日壹佰萬元正。八十七年四月三十日參拾參
    萬元及貳拾貳萬元正。八十七年五月六日伍拾玖萬元正。八十七年五月十三日貳
    拾陸萬捌仟元正。」，顯與被告供述之借款金額不同，且時間亦有異，此亦經公
    訴人指明在卷，實難以告訴人向他人借款之資料作為告訴人當時確有五百萬元現
    款或將之交付予丙○○之証明甚明，況依告訴人所述，其既需向他人借款方取得
    前開資金，豈可能於交付五百萬元當場未令收款人提出相當之保証（其向李啟崟
    之借款依該聲明所載，應簽有支票）？且按之常理，告訴人既係以建築為業，當
    不可能於借得款項後，將五百萬元之現金置於家中，故告訴人所述之款項有無已
    屬值疑，退萬步言之，縱確有前開款項，然依告訴人供述，前開款項係交付予丙○○，並非被告，雖其供稱因被告曾以電話向其借款，故認被告與其子丙○○間
    有犯意連絡，此既經被告否認，且告訴人亦無法提出証據証明被告確於電話中向
    其借款，而按之常理，借款金額高達五百萬元，雙方亦非熟識之人，當時洽談之
    合作計畫據告訴人供述亦尚有疑處，無法達成協議，豈可能僅以電話連絡，並未
    有任何擔保即將五百萬元交付予其原即不熟且不信任之人？再依告訴人所寄發之
    存証信函內容觀之，係針對丙○○為之，並非對被告，亦未述及借款目的係為公
    司，亦難認定被告與前開借款有何關係，再依告訴人於八十八年六月十七日庭呈
    之附有錄音譯文資料之聲明書中所載，被告之子丙○○固承認借錢之事（未提及
    金額），然亦供稱其父即被告並不知情，有該譯文附卷可稽，又參以告訴人得明
    確指出係於八十七年四月七日在新竹縣竹北市○○道下一家茶藝館借予丙○○三
    十五萬元，並即由丙○○簽發一紙三十五萬元之本票，然對借予五百萬元之確切
    日期竟無法供述詳細，僅謂於八十七年五月中旬，按之常理，豈可能對小額借款
    之日期記憶甚深，並即要求簽發本票以為保証，卻反而對高達十數倍之五百萬元
    借款日期記憶不明，且未立即簽發本票或支票等以為擔保？復參以告訴人亦供稱
    於借款五百萬元時未簽本票，係遲至六月十九日（日期亦清楚），於被告及其妻
    均不知時，「要求」丙○○簽發本票等語，足信前開借款被告不可能知情，否則
    告訴人豈可能不於被告之前要求被告或其子丙○○簽發本票或提供其他擔保？又
    依被告所提出之其本人於臺灣銀行員林分行、其妻張秀屏於彰化商業銀行員林分
    行及中國農民銀行員林分行、建昇鑄造廠有限公司於臺灣中小企業銀行員林分行
    、第一銀行員林分行、亞太商業銀行員林分行及丙○○於臺灣中小企業銀行、郵
    政儲金匯業局員林郵局之存摺影本，均無符合告訴人所提借款之金額存入資料，
    有前開影行存摺影本在卷可稽，並經本院向亞太商業銀行函調之建昇鑄造廠有限
    公司之借款資料，其貸款利息僅繳至八十六年十一月二十日，按之常理，若有前
    開五百多萬元之借款，當可支付利息或清償部分金額，豈可能於存款簿或低押借
    款資料中未見前開款項或清償借款紀錄，至卷附之丙○○於八十七年七月八日出
    具之借款証明，亦經丙○○於多次供稱係受脅迫所簽，且亦否認告訴人曾交付前
    開款項，並供稱與被告無關，足堪信為實在，又告訴人所提出之本票均為丙○○
    所簽發，按之常情，若借款為二人共同借用，或實際為被告所借用，僅由丙○○
    出面取款，依告訴人身為多家公司負責人，當熟知商業習慣，必要求被告於本票
    上列為共同發票人或由被告予以一定之保証，然告訴人卻從未要求被告為該行為
    ，顯與常情不符，故縱丙○○確有向告訴人借款，亦難認與被告有何關係甚明，
    而通聯記錄亦僅証明告訴人與被告家中有通訊之情形，然依告訴人所述之多次打
    電話至被告家中之情形，實難以此即認定被告有向告訴人借款之証明，故本件借
    款縱係屬實，亦係丙○○與告訴人間之糾紛，尚不能以被告與丙○○間為父子關
  係，及丙○○年紀尚輕不可能為己借款之臆測之詞即認被告與之有共同犯意連絡
    甚明，故告訴人之指述顯有瑕疵而不堪採信，至公訴人指稱之同案被告丙○○辯
    稱之借款三十五萬元及簽發本票之部分，僅係同案被告丙○○向告訴人借款來源
    之辯稱，是否可採係屬另一問題，然已如前述與被告尚無關係，自不得以其辯詞
    之可採與否強認與被告相關甚明，且如公訴人所述之六十五萬元購車計畫並無合
    夥契約，不可採，則五百三十五萬元之投資借款更無投資合作計畫，且亦無任何
    紀錄得以查知被告有參與之計畫，顯然被告所辯尚堪採信，此外復查無其他積極
    証據足資証明被告涉有前開犯行，核之前揭規定及判例意旨所示，被告犯罪嫌疑
    尚有未足，自應為無罪之諭知。
據上論斷，應依刑事訴訟法第三百零一條第一項前段，判決如主文。
中      華      民      國      八十九    年    三    月      十五      日
                                      台灣彰化地方法院刑事第二庭
                                          法      官  王  紋  瑩
右正本證明與原本無異。
如不服本判決，應於判決送達後十日內向本院提出上訴狀( 須附繕本 )。
告訴人或被害人對於判決如有不服具備理由請求檢察官上訴者，其上訴期間之計算係
以檢察官收受判決正本之日期為準。
                                          法院書記官  鄭  秀  鑾
中      華      民      國      八十九    年    三    月      十七      日


司法院資訊處製作；財團法人民間司法改革基金會備份。
